行　政　法　院　判　決　　　　　　　　　　　　　八十八年度判字第二三四二號
　　原　　　告　甲○○
　　被　　　告　財政部臺灣省北區國稅局
右當事人間因綜合所得稅事件，原告不服行政院中華民國八十七年八月十三日台八七
訴字第四○○七八號再訴願決定，提起行政訴訟。本院判決如左︰
　　主  文
原告之訴駁回。
　　事  實
緣原告民國七十九年度綜合所得稅結算申報，被告以其漏報取自國防部中山科學研究
院（以下簡稱中科院）之薪資所得計新台幣（下同）二五七、○四○元，乃核定補徵
稅額二四、一七九元外，並處以罰鍰四、八○○元。原告不服，申經復查結果，未准
變更，訴經財政部訴願決定，將原處分關於罰鍰部分撤銷外，其餘訴願駁回。原告就
本稅部分，提起再訴願遭駁回後，遂提起本訴。茲摘兩造訴辯意旨於次：
原告起訴意旨略謂︰一、不當的認定：(一)行政院決定書駁回理由，以再訴願人為中山
科學研究院非軍職員工，七十九年度領取自中科院薪資中之二五七、○四○元屬品位
加給以及依該所訂「科技人員品位加給支給標準表」「技術員薪給標準表」之等級，
每月按級定額領取科技品位加給或技術津貼。並認為中科院聘僱人員品位加給自始即
屬薪資所得，自應依法合併申報繳稅。這段文字中有三個繳稅要件(1)屬品位加給，因
為有科技人員品位加給支給標準表。(2)每月按級定額領取。(3)屬薪資所得。(二)吾人所
領薪俸內每個項目皆有標準，「科技人員品位加給支給標準表為領用預算的項目，原
告自始即無緣過目，而中科院發給的薪俸通知單上載明的一直是研究補助費。另每月
按級定額領取，屬薪資所得所以要繳稅。亦與法令有出入。所得稅法規定薪資包括．
．．各種補助費．．．。但依同法第四條規定免稅之項目，不在此限。財政部奉行政
院六十八年十一月八日台六十八財第一一二○四號函內文載．．．二、如係按研究計
畫個案給付，並非通案按職級按月給付者，則為研究補助費，被告認定每月按級領取
即為勞務所得，非研究補助費，實屬片斷解釋。原告每月所領取的是一個並非通案，
按職級給付有標準的研究補助費。政府機關在處理人民的權利、義務時，依法是否應
站在有利人民這方解釋﹖二、追溯補繳值得商榷：(一)徵、納雙方於八十二年前均有共
識不須繳稅，八十三年爭議至八十四年行政院秘書長函釋，但被告認定由八十三年追
繳五年包括七十九年。八十三年九月中科院於薪俸通知單上更改研補費為品位加給，
依據法律不溯既往原則，且徵納雙方依循六十八財第一一二○四號函原則八十二年前
均不須繳稅。(二)研究補助費與技術津貼不同是屬名、實相符非本俸的薪資，是屬簡、
薦、委職等人員研究、創新的獎勵金，這項給予在申請復查時即書明為研補費，亦無
漏報、短報情形。三、綜上所述，本件系爭研究補助費應依歷年來徵、納雙方共識，
就系爭所得列入免予申報並繳納所得稅之項目。為此尚請鈞院將原處分、復查決定訴
願及再訴願決定均撤銷等語。
被告答辯意旨略以︰一、按「左列各種所得，免納所得稅，．．．八中華民國政府或
外國政府、國際機構，教育、文化、科學研究機關、團體、或其他公私組織，為獎勵
進修、研究或參加科學或職業訓練而給與之獎勵金及研究、考察補助費等。但受領之
獎學金或補助費，如係為授與人提供勞務所取得之報酬，不適用之。」「一凡依職級
按月定額發給者，應屬各該研究人員之薪資所得，應於給付時依法辦理扣繳，所得人
並應於年度結算申報時合併申報課稅。二如係按研究計畫個案給付、並非通案按職級
按月給付者，則為研究補助費，依法可免納所得稅。三如屬第一種情形，中科院以往
未依法扣繳，所得人以往年度亦未申報納稅者，應即請中科院轉知各所得人自行向稽
徵機關補報並補繳應納稅款，可免予處罰，自六十九年一月起，中科院應於給付時依
法扣繳，所得人應於每年終後合併申報綜合所得稅。四本案經報奉行政院六十八年十
一月八日台六十八財第一一二○四號函准予備查在案。」「中科院給付非軍職人員「
科技品位加給」暨「技術津貼」之所得稅徵免原則，仍請依本部六十八年十一月三十
日台財稅第三八五○一號函辦理。」分別為所得稅法第四條第八款所規定及財政部六
十八年十一月三十日台財稅第三八五○一號函、八十四年八月十四日台財稅第八四一
六四一四一八號函釋有案。次按「中科院給付非軍職人員之科技品位加給暨技術津貼
，免扣繳所得稅一案，與現行法令規定不合，奉示：本案應依法課徵所得稅；至追課
以往年度所得部分，請洽商財政部妥為處理．．．。」復為行政院秘書長八十四年十
月十七日台八十四財三七○○七號函釋在案。二、經查中科院之預算雖分別依計畫編
列人事費支應其員工之各項給與，但實際上領受「科技品位加給」或「技術津貼」之
非軍職人員，無論配屬之單位或參與不同計畫，悉依該院所訂「科技人員品位加給支
給標準表」、「技術員薪給標準表」之等級，每月按級定額領取「科技品位加給」或
「技術津貼」。該院與其聘僱人員之約定事項亦載明所指薪給，除實物代金及眷補費
外，包括全部給與，是以該院非軍職人員所領受之「科技品位加給」或「技術津貼」
，核屬其因提供勞務所取得之報酬，另本局於八十二年間曾派員前往該院現場瞭解結
果，該院支付非軍職人員之「科技品位加給」及「技術津貼」係採按月給付方式，是
依前揭法條及函釋規定，原核定以系爭薪資所得（研究補助費或品位加給）二五七、
○四○元，併課當年度綜合所得額，核定應補稅額二四、一七九元，要無不合。三、
至原告主張於申報所得稅時，即依當年度扣繳憑單誠實申報，而今中科院復掣發扣繳
憑單，原處分機關怠於事實之認定，而以扣繳憑單之掣發與否為課稅之認定標準，且
在認定標準未明確前，追溯補徵系爭所得之綜合所得稅，實有悖依法課稅原則乙節；
按財政部六十八年十一月三十日台財稅第三八五○一號函釋，中科院發給研究人員之
研究加給依職級按月定額發給者，應屬各該研究人員之薪資所得，應於給付時應依法
辦理扣繳，所得人並應於年度結算申報時合併申報課稅，並自六十九年一月起適用。
是「品位加給」屬薪資所得應合併申報課稅已臻明確，原告主張顯係對法令之誤解。
四、另主張稅捐稽徵人員逐年審閱中科院相關之會計資料，對系爭金額未予扣繳乙節
，均未予置啄，顯證同意中科院對該所得性質認定為研究補助費，屬免稅範圍乙節，
查就中科院系爭「品位加給」或「技術津貼」是否依法扣繳、申報情事，於本局成立
前即八十年元月間經桃園縣稅捐稽徵處大溪分處去函中科院請依法辦理，本局成立後
亦先後多次函請中科院提示資料供核，此有本局大溪稽徵所八十三年一月二十二日北
區國稅大溪審第00000000號等函件可稽，是原告主張委無足採。且按現行所
得稅法對此相關之規定條文，係於民國五十二年制訂迄今，對系爭「品位加給」及「
技術津貼」應依法課徵所得稅之規定並未修正，本局依所得稅法規定補徵七十九年度
綜合所得稅，依法並無不合，請駁回原告之訴等語。
 　　   理  由
按中華民國政府或外國政府，國際機構、教育、文化、科學研究機構、團體，或其他
公私組織，為獎勵進修、研究或參加科學或職業訓練而給與之獎學金及研究、考察補
助費等所得，免納所得稅。但受領之獎學金或補助費，如係為授與人提供勞務所取得
之報酬，不適用之，為行為時所得稅法第四條第八款所規定。又凡公、教、軍、警、
公私事業職工薪資及提供勞務者之所得，為薪資所得，該項所得之計算，以在職務上
或工作上取得之各種薪資收入為所得額；前項薪資包括薪金、俸給、工資、津貼、歲
費、獎金、紅利、各種補助費及按月或按年分期給付之退休金或養老金。但為雇主之
目的，執行職務而支領之差旅費、日支費及加班費不超過規定標準者，及依同法第四
條規定免稅之項目，不在此限，復為同法第十四條第一項第三類所明定。本件原告七
十九年度綜合所得稅結算申報，被告以其漏報取自中科院之薪資所得計二五七、○四
○元，乃核定補徵稅額二四、一七九元外，並處以罰鍰四、八○○元。原告不服，主
張系爭所得係研究補助費，且係按研究計畫個案給付，並非通案按職級按月給付者，
參照財政部六十八年十一月三十日台財稅第三八五○一號函釋，依行為時所得稅法第
四條第八款規定，應屬免稅所得云云。申經被告復查結果，以原告為中科院非軍職員
工，七十九年度取自中科院薪資中之二五七、○四○元屬品位加給，為其所不爭，而
中科院之預算雖分別依計畫編列人事費支應員工之各項給與，然領受品位加給或技術
津貼之非軍職人員，無論配屬之單位或參與不同計畫，悉依該院所訂「科技人員品位
加給支給標準表」「技術員薪給標準表」之等級，每月按級定額領取品位加給或技術
津貼。且中科院聘僱人員之約定事項亦載明薪給除實物代金及眷補費外，包括全部給
與，業經被告所屬大溪稽徵所赴中科院查閱資料瞭解無誤，並為中科院八十一年十一
月三日八十一訓誠字第一六八七三號函所明示，系爭品位加給自始即屬薪資所得，自
應依法合併申報繳稅，原核定並無不合，乃未准變更。訴經財政部訴願決定，將原處
分關於罰鍰部分撤銷外，其餘訴願駁回。原告猶不服，循序提起行政訴訟，主張：上
開薪資所得二五七、○四○元，無論係按職給付或按月給付，其性質均屬所得稅法第
四條第八款規定之研究補助費，依法應屬免稅所得，不得對之課徵所得稅，即系爭所
得係依研究計畫專案申請及依各員工參與程度分別計算發放，並非定額給付，於會計
上採按月給付僅屬權衡變通辦法，其性質符合財政部六十八年十一月三十日台財稅第
三八五○一號函釋，稽徵機關逐年至中科院查閱相關會計資料，亦對系爭所得未予扣
繳一節未予置理，中科院據以認定系爭研究補助費係屬免稅所得，應屬合法、適當，
稽徵機關於經過數年後始為應稅主張，有違信賴原則。況本件所得應依其本質審查，
而非逕依給付之方式認定；又中科院遲發扣繳憑單，被告怠於事實之認定，僅以扣繳
憑單為課稅之認定標準，有悖依法課稅原則，且於法律規定有疑義而以命令補充時，
應自新函令頒布之日生效，本案認定課稅標準既未明確，不宜追溯補徵系爭所得稅云
云。經查，行政法上所謂信賴保護原則，係指人民因相信既存之法秩序，而安排其生
活或處置其財產，則不能因嗣後法規之制定或修正，而使其遭受不能預見之損害，用
以保護人民之既得權益。本原則之適用，係在禁止新制定或修正法規有溯及既往之效
力。本件中科院之預算雖分別依計畫編列人事費支應其員工之各項給與，但實際上領
受「品位加給」或「技術津貼」之非軍職人員，無論配屬之單位參與不同計畫，均依
該院所訂「科技人員品位加給支給標準表」、「技術員薪給標準表」之等級，每月按
級定額領取科技品位加給或技術津貼。且該院與其聘僱人員之約定事項亦載明所指薪
給，除實物代金及眷補費外，包括全部給與，其非軍職人員所領受之科技品位加給或
技術津貼，核屬因提供勞務所取得之報酬，應無行為時所得稅法第四條第八款免納所
得稅規定之適用。況被告於八十二年間派員前往該中科院瞭解結果，其支付非軍職人
員之科技品位加給及技術津貼確係按月給付方式，復經中科院八十一年十一月三日（
八一）訓誠字第一六八七三號函致被告，說明該院各類薪資扣繳所得稅狀況：「以該
院於年度開始即訂有各項研究計畫，並按照研究計畫逐月實施。各項研究計畫除一般
經費外，為獎勵科技人員竭盡心智參與研發工作，另編列研發人員研究補助費及技術
津貼。為便利作業，研發人員研究補助費係採按月發放方式，再經由成本歸戶手續，
回歸計畫預算內（研究補助費採個案給付，必將增加人力及作業之負擔，不符經濟效
益）」等語。足見中科院給付非軍職員工之品位加給及技術津貼之所得，屬經常性研
究補助費給與，且依職級按月定額支給，為提供勞務所取得之報酬，依首揭規定，核
非免稅之薪資所得，被告依法發單補徵稅款，並未逾稅捐稽徵法第二十一條所定核課
期間，於法並無不合。而首揭所得稅法之規定一直未變更，僅補充解釋該稅法之行政
院及財政部之函釋變更，未及於法規之制定或修正，則上開函釋之變更應追溯至首開
稅法頒布時生效適用，且無行政法信賴保護原則之適用。原告主張，核無足採。本件
原處分揆諸首揭規定，洵無違誤，一再訴願決定，遞予維持，俱無不合。原告起訴意
旨，難謂為有理由，應予駁回。
據上論結，本件原告之訴為無理由，爰依行政訴訟法第二十六條後段，判決如主文。
中    華    民    國     八十八      年      六      月       十        日
                    行 政 法 院 第 二 庭
                                審 判 長 評  事      陳  石  獅
                                         評  事      徐  樹  海
                                         評  事      彭  鳳  至
                                         評  事      黃  合  文
                                         評  事      林  茂  權
右  正  本  證  明  與  原  本  無  異
                                         法院書記官  王  福  瀛
中    華    民    國     八十八      年      六      月      十一       日
